臺灣臺南地方法院刑事裁定　　　　　　　100年度聲判字第7號
聲請人即　　謝麗薰
告 訴 人
訴訟代理　　劉嘉裕律師
人
被　　　告　謝麗惠
上列聲請人因告訴被告侵占案件，不服臺灣高等法院臺南分院檢
察署檢察長駁回再議之處分（100年度上聲議字第235號），聲請
交付審判，本院裁定如下：
    主  文
聲請駁回。
    理  由
一、聲請意旨略以：
  (一)聲請人前於再議聲請時，爭執被告何以於謝錦珍病危之際，
    偕同謝錦珍前往銀行？謝錦珍是否知悉欲至銀行辦理何事？
    該筆款項究係贈與或係請被告代為保管，抑或詐領該筆款項
    ？上開問題事涉被告罪責之有無，惟均未見再議駁回處分理
    由就此而為說明，即以原不起訴處分書之認定，認聲請人再
    議無理由，原駁回處分似嫌率斷。
  (二)原處分理由雖以消費寄託無成立侵占罪之虞，駁回再議聲請
    ，然以當時謝錦珍身體狀況，其萬無與被告成立消費借貸關
    係之可能。被告既將謝錦珍之財物佔為己有，自屬侵占，應
    予起訴：
  1.民法第六百零二條第一項、第六百零三條固然明文規定：「
    寄託物為代替物時，如約定寄託物之所有權移轉於受寄人，
    並由受寄人以種類、品質、數量相同之物返還者，為消費寄
    託。自受寄人受領該物時起，準用關於消費借貸之規定。」
    、「寄託物為金錢時，推定其為消費寄託」，惟誠如原處分
    理由所述，謝錦珍於民國九十七年一月三十日即已知悉罹患
    肺癌，且身體每下愈況，至九十七年十一、十二月甚至虛弱
    至昏厥，顯然康復機會渺茫。則謝錦珍於此來日無多情形下
    ，豈有可能就己下物約定所有權移轉於他人，並定期或不定
    期由他人種類、品質、數量相同之物返還。就此觀之，原處
    分推論若被告與謝錦珍成立消費寄託契約，即與侵占構成要
    件不符等語，顯甚牽強。
  2.被告顯係於九十七年十一月十七日乘謝錦珍病危瀕臨昏厥之
    際，強行帶至銀行辦理提款（當日下午二時十七分，謝錦珍
    即因昏厥被送至醫院急診），則謝錦珍豈有可能於此情形下
    ，將己名下財物贈與被告，或與被告成立消費寄託契約，使
    被告嗣後負返還責任。
  3.比對卷附合作金庫與萬泰銀行轉帳資料，合作金庫之匯款手
    續雖經過謝錦珍本人簽名，然遍觀萬泰銀行匯款資料，卻全
    未見謝錦珍曾為任何簽名同意之表示，從而被告辯稱謝錦珍
    除曾陪同至合作金庫外，亦曾共赴萬泰銀行領款等語，顯非
    事實，否則，豈有合作金庫之文件經謝錦珍簽名，萬泰銀行
    卻未經謝錦珍本人簽名之理。實則謝錦珍之存簿、印章一直
    存放於家中，被告未經謝錦珍同意，便私自取用並持之取款
    ，匯入自己帳戶。被告於偵查中雖一再辯稱系爭款項，係謝
    錦珍自願贈與的，然卻無法舉出任何證據以實其說。負責照
    顧謝錦珍之外勞阮氏景雖證述：印象中我曾和謝麗惠一起推
    謝錦珍去銀行等語，然謝錦珍既僅於合作金庫之轉帳文件上
    簽名，則阮氏景陪同謝錦珍及被告前去之銀行顯係合作金庫
    ，而非萬泰銀行。
   4.被告既無法律上原因乘謝錦珍昏厥，持己持有之印章、存
     摺等物，將謝錦珍財物佔為己有，自已涉犯刑法侵占、偽
     造文書、竊盜等罪。為此聲請交付審判。
二、按告訴人不服上級法院檢察署檢察長或檢察總長認再議為無
    理由而駁回之處分者，得於接受處分書後十日內委任律師提
    出理由狀，向該管第一審法院聲請交付審判，刑事訴訟法第
    二百五十八條之一第一項定有明文。經查：聲請人以被告涉
    犯侵占罪，向臺灣臺南地方法院檢察署檢察官提出告訴，經
    該署檢察官偵查後，於一百年一月十四日以九十九年度調偵
    字第一四六０號為不起訴處分，聲請人不服聲請再議，經臺
    灣高等法院臺南分院檢察署檢察長認原不起訴處分並無不當
    ，聲請再議無理由，於一百年二月二十二日以一百年度上聲
    議字第二三五號處分書駁回再議之聲請，聲請人於一百年二
    月二十五日收受處分書後，於一百年三月七日委任律師具狀
    向本院聲請交付審判，此有上開處分書及交付審判聲請狀附
    卷可稽，因認本件聲請交付審判於程序上已符合規定。
三、再按法院認為交付審判之聲請不合法或無理由者，應駁回之
    ，刑事訴訟法第二百五十八條之三第二項前段定有明文。又
    法院於審查交付審判之聲請有無理由時，除認為告訴人所指
    摘不利被告之事證未經檢察機關詳為調查或斟酌，或不起訴
    處分書所載理由違背經驗法則、論理法則或其他證據法則，
    否則，不宜率予交付審判，法院辦理刑事訴訟案件應行注意
    事項第一百三十四條可資參照。經查：
  (一)聲請人向臺灣臺南地方法院檢察署對被告提出侵占告訴，指
    稱被告乘謝錦珍罹患肺癌，病危意識不清之狀態下，先於九
    十七年十一月十七日偕同不知情之謝錦珍至萬泰商業銀行北
    門分行（下稱萬泰銀行），由謝錦珍提領其所有帳號000000
    000000號帳戶內之新臺幣一百三十二萬七千九百六十九元後
    ，匯款至被告於同一銀行帳號000000000000號帳戶內，而據
    為己有。復於翌（即十八日）又偕同不知情之謝錦珍至合作
    金庫商業銀行開元分行（下稱合作金庫），由謝錦珍提領其
    所有帳號0000000000000號帳戶內之一百五十一萬五千一百
    五十一元後，匯款至被告於同一銀行帳號0000000000000號
    帳戶內而據為己有，顯有侵占之嫌等情。經檢察官偵查後，
    基於以下理由，認被告侵占罪嫌不足：
  1.卷附謝錦珍提領合作金庫存款轉帳至被告帳戶之日期，雖均
    記載為九十七年十一月十八日完成轉帳手續，然經訊問證人
    即為被告辦理轉帳手續之合作金庫行員許青萍於偵查中證稱
    ：這些轉帳憑條可能是客戶前一天即蓋好，隔天再拿來辦手
    續、而客戶要提領綜合存款時不一定要簽名，但如果本人有
    到場，也會讓本人簽名，如果要簽的話，會簽名在中途解約
    申請書上，所以本件可能是本人在九十九年十一月十七日先
    解約，再於翌日（十八日）拿憑條去做轉帳等語綦詳。另調
    取謝錦珍上開合作金庫帳戶之定期（儲蓄）存款中途解約通
    知書，其上確有謝錦珍之簽名，且驗印日期為九十七年十一
    月十七日等節，有該中途解約通知書三張附卷可佐，觀諸其
    上之「謝錦珍」簽名，與告訴人所提出由謝錦珍親筆簽名之
    委託書等文件上之簽名，兩者筆跡相近，堪認係謝錦珍親自
    於該解約通知書上簽名。是被告辯稱：合作金庫轉帳也是九
    十七年十一月十七日做的，因為時間很趕，經詢問銀行櫃檯
    小姐，可不可以先由謝錦珍簽名，隔天再來辦手續，小姐說
    可以，因此才由被告於翌日去填憑條過戶，被告記得當天謝
    錦珍有簽三次名等語，尚非無據，應堪採信。
  2.謝錦珍於九十七年一月三十日至九十八年二月十七日死亡期
    間，意識均清楚，只有二次送急診時曾有短暫意識不清之狀
    況，一次為九十七年十一月十七日下午二時十七分至同日下
    午二時四十分，另一次是九十七年十二月四日在家裡昏厥三
    分鐘等情，業據謝錦珍生前之主治醫師蘇五洲於偵查中證述
    明確，並有謝錦珍之急診病歷附卷可佐。而謝錦珍雖於九十
    七年十一月十七日下午二時十七分至二時四十分曾有短暫意
    識不清之情形，惟謝錦珍提領上開萬泰銀行帳戶存款並轉帳
    之時間，為同日上午九時三十分許，有萬泰銀行九十九年十
    月十八日泰存匯字第09903100110號函暨相關傳票二紙在卷
    足憑，距謝錦珍前述意識不清時間相距近五小時，自難以謝
    錦珍於當日下午曾短暫意識不清之狀態，即反面推論謝錦珍
    於匯款當時亦屬意識不清。
  3.再者，證人即陪同被告、謝錦珍前往上揭銀行匯款之外勞阮
    氏景於偵查中亦證述：我曾跟被告一起推謝錦珍去銀行辦事
    ，當時謝錦珍知道要去銀行，謝錦珍沒有說他不要去銀行等
    語明確，足認謝錦珍於九十七年十一月十七日上午前往銀行
    匯款時，就前往處所為何仍可清楚辨識，顯見其當時意識仍
    然清晰，是謝錦珍於匯款當時，意識既無不清，則其基於自
    由意志而願將前揭二帳戶之存款匯予被告，即難謂被告有何
    侵占犯行之可言。
  4.另謝錦珍於九十七年十一月十七日當日除將上開二帳戶之金
    錢匯予被告外，另亦將其所有之元大銀行開元分行（下稱元
    大銀行）帳號0000000000000號帳戶內之存款一百十八萬三
    千四百八十五元轉匯至其配偶謝蔡錦雀於同行之帳號000000
    0000000號帳戶等情，有謝錦珍及謝蔡錦雀上開帳戶之存簿
    影本在卷可參，且謝錦珍於九十七年六月二十日亦曾將其所
    有坐落於臺南市○○區○○段二九七地號土地及臺南市永康
    區○○○街一百零六巷五號房屋贈送予告訴人與被告之妹謝
    麗美等節，有卷附遺產稅課稅資料參考清單一份足憑。參以
    證人蘇五洲於偵查中證稱：我於九十七年一月三十日為謝錦
    珍初診時，應有告知謝錦珍其罹患肺癌的事情等語、及證人
    阮氏景於偵查中證述：我自九十七年四月開始照顧謝錦珍至
    謝錦珍死亡期間，被告與謝麗美二人每天都會過來一起照顧
    謝錦珍等語，是謝錦珍既知其已罹患肺癌，且知悉被告與謝
    麗美對其均有實質照顧事實，則其於九十七年六月二十日、
    及同年十一月十七日陸續將其名下之財產贈與其妻謝蔡錦雀
    、其女謝麗美及被告，亦難謂與常情有違。
  5.況謝錦珍當日亦曾轉帳一百十八萬三千四百八十五元至謝蔡
    錦雀元大銀行帳戶之事實，已如前述，倘被告係乘謝錦珍意
    識不清之情況下，將謝錦珍前揭二帳戶之錢侵占入己，則被
    告大可將謝錦珍元大銀行帳戶內之存款一併轉入自己名下，
    而無須將元大銀行存款轉予謝蔡錦雀。此外，告訴人復指稱
    謝錦珍之存簿及印章均交由被告保管等語，倘此為真，則依
    證人許青萍於偵查中證述：只要印章正確，憑存摺就可以做
    轉帳等語，被告更可不必大費周章偕同謝錦珍至萬泰銀行及
    合作金庫辦理轉帳手續，即可輕易將謝錦珍之存款轉匯至自
    己名下，是被告仍偕同謝錦珍前往銀行辦理轉帳手續等行為
    ，益徵謝錦珍係自願將上開二帳戶之存款匯至被告名下。
  (二)聲請人不服臺灣臺南地方法院檢察署檢察官不起訴處分，提
    起再議，臺灣高等法院臺南分院檢察署除認原不起訴處分所
    憑之理由並無不當，另外又認：本案系爭款項自謝錦珍之銀
    行帳戶匯入被告之銀行帳戶內，若係贈與，本即為被告所有
    ，倘若如聲請人所指，係謝錦珍委託被告保管，則雙方成立
    消費寄託契約，依民法第六百零二條第一項準用同法第四百
    七十四條第一項規定，系爭金錢匯入被告之銀行帳戶之際，
    已移轉所有權予被告，歸被告所有，被告僅有依約以同數額
    之金錢返還之義務而已，被告既非為其父謝錦珍而持有該款
    項，核與侵占罪之構成要件不符。是認再議為無理由，予以
    駁回。
  (三)檢察機關互核卷附謝錦珍上開合作金庫帳戶之定期（儲蓄）
    存款中途解約通知書及告訴人提出由謝錦珍簽名之委託書等
    文件上謝錦珍之簽名、及依卷附謝錦珍、謝蔡錦雀於元大銀
    行帳戶之存款明細、遺產稅課稅資料、謝錦珍之急診病歷並
    參酌證人阮氏景、蘇五洲等證人之證述，綜合研判後，認被
    告侵占罪嫌不足。所為判斷，已詳為敘述所憑之理由，且從
    形式上觀察與經驗法則、論理法則或其他證據法則亦無相違
    之處。
  (四)聲請人雖一再指稱，再議駁回處分書中就其所爭執之問題，
    均未予說明云云。惟再議駁回處分書既同意檢察官所為不起
    訴處分書論述之理由，而檢察官於不起訴處分書中，已爰引
    證人阮氏景、蘇五洲之證詞及謝錦珍之急診病歷等證據，而
    明確認定謝錦珍於九十七年十一月十七日上午前往銀行時，
    意識並無不清楚，謝錦珍係基於自由意志而將其帳戶內存款
    匯予被告。另又參酌證人阮氏景、蘇五洲之證詞、及謝錦珍
    、謝蔡錦雀於元大銀行帳戶之存款明細、遺產稅課稅資料等
    證據，明確認定謝錦珍在獲悉罹患肺癌後，陸續將房地、存
    款，贈予其妻及其女亦無違常情。再議駁回處分書既同意原
    檢察官之論述而加以爰用，聲請人所指未予說明、檢察官對
    謝錦珍於匯款當日上午之意識狀況為何未詳予調查云云，顯
    然無據。
  (五)聲請人另又指稱，以謝錦珍之身體狀況，康復機會渺茫，豈
    有可能就自己名下財產，與人「約定所有權移轉於他人，並
    定期或不定期由他人以種類、品質、數量相同之物返還」之
    理，再議駁回處分書推論被告與謝錦珍間成立消費寄託契約
    ，顯屬牽強，被告係乘謝錦珍病危瀕臨昏厥之際，強行將謝
    錦珍帶往銀行辦理提款云云。惟謝錦珍將萬泰銀行及合作金
    庫內之存款轉匯至被告帳戶內，究竟係出於自願或係被告盜
    領？如為被告盜領，則謝錦珍當然無與被告成立消費寄託契
    約之意。然不起訴及再議駁回處分書中已明確認定，謝錦珍
    係「自願」將萬泰銀行及合作金庫內之存款轉匯至被告帳戶
    內，且就所憑之證據均已詳為論述，而其論述之過程從形式
    上觀察，均符合經驗法則、論理法則或其他證據法則，已如
    前述，反觀聲請人一再徒憑己見，指稱被告係強行將謝錦珍
    帶往銀行，而未就其先前所指摘不利被告之事證，有如何未
    經檢察機關詳為調查或斟酌，或不起訴處分書所載理由有如
    何違背經驗法則、論理法則或其他證據法則等加以指摘，所
    指已難認符合准予交付審判之規定。而檢察機關既已認定謝
    錦珍此舉出於「自願」，其目的當然有可能為贈與、借貸或
    委託被告保管，究竟目的何在，不起訴及再議駁回處分書中
    均未予明確認定，而臺灣高等法院臺南分院檢察署僅因聲請
    人於再議聲請狀中曾提出此筆現金是否為謝錦珍委託被告保
    管等質疑，故進一步闡釋：「縱如聲請再議意旨所指，係謝
    錦珍委託被告保管，則其雙方成立消費寄託契約」等語，並
    非檢察官直接認定該筆現款為謝錦珍委託被告保管，應成立
    消費寄託契約。聲請人未予詳繹處分書之理由，所指自有違
    誤。
  (六)聲請意旨雖又另指：卷附資料比對合作金庫與萬泰銀行轉帳
    資料，合作金庫之匯款手續雖經過謝錦珍本人簽名，萬泰銀
    行匯款資料，卻未見謝錦珍曾為任何簽名同意之表示，顯見
    被告辯稱與謝錦珍共赴萬泰銀行領款等語，並非事實，而證
    人阮氏景證述：印象中我曾與謝麗惠一起推謝錦珍去銀行等
    語，所指之銀行顯係合作金庫，而非萬泰銀行云云。惟依檢
    察官向萬泰銀行調取謝錦珍於九十七年十一月十七日領取帳
    戶現金一百三十二萬七千九百六十九元之相關傳票，及向合
    作金庫調取謝錦珍於九十七年十一月十八日領取帳戶現金一
    百五十一萬五千一百五十一元之相關傳票，其上均僅有謝錦
    珍之用印，並無本人簽名。嗣檢察官傳訊證人許青萍，依許
    青萍證述：「（定存要提款是否要簽名？）綜合存款不一定
    要簽名，但如果本人有到場，我們也會讓他簽名，但規定上
    沒有一定要簽，如果簽的話是簽在中途解約申請書上」等語
    ，檢察官再向合作金庫調取謝錦珍於九十七年十一月十七日
    中途解約申請書，其上始有謝錦珍之簽名。然檢察官並未向
    萬泰銀行調取中途解約申請書，因此顯然無法逕行認定謝錦
    珍於九十七年十一月十七日向萬泰銀行領款之全部過程中未
    曾親自簽名。又此部分書證固未據調取，然檢察官依卷內其
    他證據所為之認定既無不合法之處，聲請人此部分所指仍然
    未達准予交付審判之標準。
  (七)綜上所述，被告涉嫌侵占部分，經檢察官調查後，認嫌疑不
    足而予不起訴處分，及駁回聲請人再議之聲請，於法俱無不
    合，聲請人聲請交付審判為無理由，應予駁回。
四、依刑事訴訟法第二百五十八條之三第二項前段，裁定如主文
    。
中    華    民    國   100    年    5     月    5     日
      刑事第十一庭    審判長  法  官  鍾邦久
                              法  官  蔡直青
                              法  官  包梅真
以上正本證明與原本無異。
不得抗告。
                              書記官  李淑秋
中    華    民    國   100    年    5     月    5     日